臺灣嘉義地方法院民事判決
110年度嘉簡字第213號
原      告  郭騏瑚  
被      告  郭源春  


            郭國正  

訴訟代理人  林霈貞  
被      告  張薰云  
上列當事人間請求分割共有物事件，本院於民國111年4月20日言
詞辯論終結，判決如下：
    主  文
一、兩造共有坐落嘉義縣○○鄉○○段000○0地號土地、面積568平方
    公尺土地，分割如附圖即嘉義縣竹崎地政事務所民國110年1
    2月10日複丈成果圖所示，即代號甲部分面積224.72平方公
    尺分歸被告郭源春、郭國正共同取得，並按原應有部分比例
    維持共有；代號乙部分面積229.75平方公尺分歸原告與被告
    張薰云共同取得，並按原應有部分比例維持共有，代號丙部
    分面積113.53平方公尺分歸兩造共同取得，並按原應有部分
    比例維持共有。
二、原告應補償被告郭源春新臺幣880元、被告郭國正新臺幣880
    元。
三、被告張薰云應補償被告郭源春新臺幣880元、被告郭國正新
    臺幣880元。
四、訴訟費用（除撤回部分外）由兩造各負擔4分之1。
    事實及理由
壹、程序方面：
    按訴狀送達後，原告不得將原訴變更或追加他訴。但擴張或
    減縮應受判決事項之聲明者者，不在此限；不變更訴訟標的
    ，而補充或更正事實上或法律上之陳述者，非為訴之變更或
    追加；原告於判決確定前，得撤回訴之全部或一部，但被告
    已為本案之言詞辯論者，應得其同意；訴之撤回，被告於期
    日到場，未為同意與否之表示者，自該期日起；其未於期日
    到場或係以書狀撤回者，自前項筆錄或撤回書狀送達之日起
    ，10日內未提出異議者，視為同意撤回，民事訴訟法第255
    條第1項第3款、第256條、第262條第1項、第4項分別定有明
    文。查原告原以郭源春、郭國正、郭豐春為被告，請求聲明
    為：「⒈裁判分割兩造共有坐落嘉義縣○○鄉○○段000○0地號土
    地（下稱系爭土地），分割方案如民事起訴狀附圖一所示。
    ⒉兩造向財政部國有財產署南區分署承租同段203、217、218
    、219地號土地，分割如民事起訴狀附圖二所示。」又因原
    共有人郭豐春於民國109年10月8日將其持分贈與張薰云，故
    原告於109年12月1日具狀追加張薰云為被告，另於111年2月
    7日言詞辯論期日撤回原起訴聲明第2項之請求（見本院卷1
    第373頁），且業據當日到庭之被告郭源春、郭國正、張薰
    云表示同意，對其發生撤回效力，暨於111年3月4日具狀撤
    回對郭豐春之訴訟（見本院卷1第385頁），而郭豐春於收受
    上開言詞辯論筆錄及該撤回狀後10日內均未提出異議，依前
    揭說明，視為同意撤回，有本院送達證書在卷為憑（見本院
    卷1第391至393頁），就原告原起訴聲明第2項部分則訴訟繫
    屬消滅，自不在本院審判範圍。嗣原告於111年4月20日言詞
    辯論期日就訴之聲明變更為如主文第1項所示（見本院卷2第
    19頁），則屬分割方案之更異而為補充或更正事實上或法律
    上之陳述，應予准許。
貳、實體事項
一、原告主張：系爭土地（使用分區：山坡地保育區，使用類別
    ： 丙種建築用地，面積：568.00平方公尺，範圍：全部土
    地）為兩造所共有，既無因物之使用目的不能分割，兩造復
    未訂有不分割之協議或期限，因無法協議分割，故原告請求
    裁判分割系爭土地。又因系爭土地上有兩造共有未保存登 
    記之建物乙楝，因此按現況使用（即被告郭源春、郭國正使
    用正身，原告則是使用護龍）之方式分割，請求依照嘉義縣
    竹崎地政事務所110年12月10日之複丈成果圖（下稱附圖）
    所示，代號甲部分面積224.72平方公尺分歸被告郭源春、郭
    國正共同取得，並按原應有部分比例維持共有；代號乙部分
    面積229.75平方公尺分歸原告與被告張薰云共同取得，並按
    原應有部分比例維持共有，代號丙部分面積113.53平方公尺
    分歸兩造共同取得，並按原應有部分比例維持共有，如須找
    補，以109年的公告地價計算等語，並聲明：如主文第1項所
    示。
二、被告方面：
  ㈠被告郭源春則以：同意原告之分割方案，如需找補，同意以1
    09年公告地價計算等語。
  ㈡被告郭國正則以：不同意原告之分割方案，希望用抽籤的比
    較公平，至於找補不知如何計算等語。惟其訴訟代理人則表
    示：同意以109年公告地價計算等語。
  ㈢被告張薰云則以：同意原告之分割方案，如需找補，同意以1
    09年公告地價計算等語。
三、本院之判斷：
　㈠按各共有人，除法令另有規定外，得隨時請求分割共有物。
    但因物之使用目的不能分割或契約訂有不分割之期限者，不
    在此限，民法第823條第1項定有明文。查系爭土地為兩造所
    共有，應有部分各4分之1，系爭土地並無因物之使用目的，
    或因契約訂有不分割之期限，致不能分割之情形存在等情，
    有土地登記公務用謄本在卷可稽（見本院卷1第99至101頁）
    ，則原告請求分割系爭土地，核屬有據，應予准許。
  ㈡次按共有物之分割，依共有人協議之方法行之。分割之方法
    不能協議決定，或於協議決定後因消滅時效完成經共有人拒
    絕履行者，法院得因任何共有人之請求，命為下列之分配：
    一、以原物分配於各共有人，但各共有人均受原物之分配顯
    有困難者，得將原物分配於部分共有人。二、原物分配顯有
    困難時，得變賣共有物，以價金分配於各共有人；或以原物
    之一部分分配於各共有人，他部分變賣，以價金分配於各共
    有人。以原物為分配時，如共有人中有未受分配，或不能按
    其應有部分受分配者，得以金錢補償之，民法第824條第1、
    2、3項定有明文。亦即法院裁判分割共有物，除應斟酌各共
    有人之利害關係，及共有物之性質外，尚應斟酌共有物之價
    格，倘共有人中有不能按其應有部分受分配，或所受分配之
    不動產，其價格不相當時，法院非不得命以金錢補償之。
  ㈢經查：
　⒈系爭土地面積為568平方公尺，現況為其上方有三合院，三合
    院西北側及西南側有倉庫，三合院前方為空地，南側斜坡道
    路連接對外通行，三合院正身西側是被告郭源春、郭國正在
    使用，一人一間房間，西側護龍則是原告與訴外人郭豐春一
    人有一間房間等情，業經本院會同兩造及地政人員履勘現場
    並製有勘驗筆錄在卷可查（見本院卷1第209至213頁），復
    有空照圖、原告提出的通行示意圖及現場照片在卷可稽（見
    本院卷1第215、257至267頁），且上開使用情形亦為兩造所
    是認（本院卷2第21頁）。參酌原告所提如附圖所示分割方
    案為被告郭源春、張薰云所同意，且合於現況使用情形，堪
    認符合兩造之利益，應為適當之分割方法。至於被告郭國正
    主張以抽籤方式決定，未據全體共有人同意，難認可採。
　⒉又採原告之分割方案，分割後被告郭源春、郭國正面積各減
    少1.2575平方公尺，原告及被告張薰云則各增加1.2575平方
    公尺，而原告、被告郭源春、張薰云及被告郭國正之訴訟代
    理人均同意以109年公告地價即為公告現值每平方公尺新臺
    幣（下同）1,400元補償，本院認該價格尚屬公允，爰依此
    計算被告郭源春、郭國正應受補償之金額，因此，原告應補
    償被告郭源春、郭國正各880元；被告張薰云應補償被告郭
    源春、郭國正各880元【以上計算式均為：1,400元×1.2575㎡
    2，小數點以下四捨五入】。
四、綜上所述，系爭土地依其使用目的並非不能分割，共有人間
    亦無不能分割之約定，然迄今未能協議分割，又本院審酌系
    爭土地之使用情形、共有人之意見等一切情狀，認原告主張
    如附圖所示之分割方案符合系爭土地分割之經濟效用及共有
    人全體之利益，堪認係適當、公允之分割方法，本院因而判
    命系爭土地分割如主文第1項所示。又系爭土地分割後，部
    分共有人中（即被告郭源春、郭國正）有不能按其應有部分
    受分配之情形，故本院同時判命系爭土地分割後，各共有人
    間應彼此金錢補償之金額如主文第2、3項所示。
五、本件雖准原告之請求，分割系爭土地，然分割方法係法院考
    量全體共有人之利益後，依職權所為之決定，原告既為共有
    人之一，亦同受其利，若全由敗訴當事人負擔訴訟費用顯失
    公平，是以本院認本件之訴訟費用(除撤回部分外）應由兩
    造按其應有部分各4分之1比例分擔，較為公允，爰判決如主
    文第4項所示。
中　　華　　民　　國　　111 　年　　5 　　月　　4 　　日
                  臺灣嘉義地方法院嘉義簡易庭
                                  法　官　周欣怡
以上正本係照原本作成。
如對本判決上訴，須於判決送達後20日內向本庭（嘉義市文化路
308之1號）提出上訴狀（均須按他造當事人之人數附繕本）。如
委任律師提起上訴者，應一併繳納上訴審裁判費。
中　　華　　民　　國　　111 　年　　5 　　月　　4 　　日
                                  書記官  葉芳如
附圖：嘉義縣竹崎地政事務所民國110年12月10日複丈成果圖。